【裁判字號】    99,財管,4
【裁判日期】    990507
【裁判案由】    選任遺產管理人
【裁判全文】
臺灣板橋地方法院民事裁定              99年度財管字第4號
聲  請  人  財政部臺灣省北區國稅局
法定代理人  丙○○
上列當事人間聲請選任遺產管理人事件，本院裁定如下：
    主      文
選任財政部國有財產局為被繼承人甲○○（男、民國○○年○ 月○○
日生、身分證統一編號：Ｚ000000000號、生前最後設籍：臺北縣
板橋市○○路217 號、民國98年6 月21日死亡）之遺產管理人。
程序費用由被繼承人甲○○之遺產負擔。
    理      由
一、按繼承開始時，繼承人之有無不明，而無親屬會議或親屬會
    議未於一個月內選定遺產管理人者，利害關係人或檢察官得
    聲請法院選任遺產管理人，並由法院依公示催告程序，定六
    個月以上之期限，公告繼承人，命其於期限內承認繼承；又
    被繼承人之所有繼承人均拋棄其繼承權者，亦準用關於無人
    承認繼承之規定，民法第1177條、第1178條第2 項、第1176
    條第6 項定有明文。
二、本件聲請意旨略以：被繼承人甲○○於民國98年6 月21日死
    亡，依聲請人查得相關戶籍資料記載，被繼承人未婚，其父
    親張瑞風已於90年3 月12日死亡，母親張林春及其兄弟姊妹
    乙○○、張如娟、張美惠均已拋棄繼承，又因被繼承人之父
    母親分別為民國15年及18年出生，研判其祖父母應已死亡，
    不再續查。茲依被繼承人遺產稅課稅資料清單所列，尚遺有
    新台幣存款264 元，及外幣存款4.43 美元，投資1筆（淨值
    約31,844元），為免因無人繼承遺產及無遺產納稅義務人，
    致影響遺產管理及遺產稅之徵收，爰依非訟事件法第149 條
    規定，聲請選任財政部國有財產局為被繼承人甲○○之遺產
    管理人等語。
三、聲請人主張被繼承人甲○○於98年6 月21日死亡，依聲請人
    查得相關戶籍資料記載，被繼承人未婚，其父親張瑞風已於
    90年3 月12日死亡，母親張林春及其兄弟姊妹乙○○、張如
    娟、張美惠均已拋棄繼承，又因被繼承人之父母親分別為15
    年及18年出生，研判其祖父母應已死亡，且被繼承人尚遺有
    新台幣存款264 元，及外幣存款4.43美元，投資1 筆（淨值
    約31,844元）等，業據聲請人提出被繼承人繼承系統表、本
    院98年9 月15日板院輔家科春竹字062892號函影本、死亡登
    記申請書、全戶戶籍資料查詢清單、遺產稅課稅資料參考清
    單、存款餘額證明書、持股證明書、綜合所得稅核定通知書
    等件為憑，另經本院調閱本院98年度司繼字第850 號、第92
    1 號、第953 號拋棄繼承事件卷宗經核無訛，堪信為真實。
    又聲請人主張其為被繼承人甲○○之遺產稅債權人，業據其
    提出遺產稅課稅資料為證，亦堪信為真實。從而，聲請人以
    利害關係人之身分聲請選任被繼承人甲○○之遺產管理人，
    核與首揭規定尚無不合。
四、按國有財產局係依國有財產法第9 條設立之機關，依法綜理
    國有財產事務，而所謂國有財產，係指國家依據法律規定或
    基於權利行使，或由於預算支出，或由於接受捐贈所取得之
    財產，又該法所指之權利，則係指地上權、地役權、典權、
    抵押權、礦業權、專利權、著作權、商標權及其他財產上之
    權利而言，此觀國有財產法第2 條第1 項、第3 條第1 項第
    4 款規定自明，是國家「依據法律規定……所取得之財產」
    、「財產上之權利」，均屬國有財產之範圍，而為國有財產
    局職掌之業務範圍。而民法第1185條無人承認繼承之賸餘財
    產，歸屬國庫之規定，賦予國庫對於將來遺產之歸屬有期待
    權（參見院字第2213號解釋意旨），解釋上應屬上開國有財
    產法所定依據法律規定取得之財產權之一種，故法院通知國
    有財產局有此種國家依法應得之期待權時，國有財產局依國
    有財產法之職掌，即應積極辦理。本件被繼承人甲○○死亡
    後，繼承人均拋棄繼承權，親屬會議亦無法組成，依民法第
    1176條第6 項繼承人均拋棄繼承權者準用關於無人承認繼承
    之規定，是上開司法院之解釋及國有財產法之規定亦有準用
    。衡量被繼承人甲○○之資產及負債狀況，被繼承人甲○○
    之積極財產可能大於負債，依民法第1176條第6 項準用民法
    第1185條之規定，其賸餘遺產歸屬於國庫。被繼承人甲○○
    目前尚有遺產存在，而被繼承人甲○○之遺產亟待管理並供
    徵收遺產稅，依前開司法院之解釋及國有財產法之規定，並
    斟酌遺產管理人之職務，依民法第1179條之規定，其程序相
    當複雜，任務頗為繁重，為保障債權人之利益及期程序之公
    正、公信起見，是本院認以選任財政部國有財產局為被繼承
    人甲○○之遺產管理人為適當。準此，聲請人所為聲請，依
    法尚無不合，應予准許。
五、依非訟事件法第157 條，裁定如主文。
中    華    民    國    99    年    5     月    7     日
                  家事法庭  法  官  郭光興
以上正本係照原本作成。
如對本裁定抗告須於裁定送達後10日內向本院提出抗告狀。
中    華    民    國    99    年    5     月    10    日
                            書記官  簡維萍

司法院資訊處製作；財團法人民間司法改革基金會備份。
